---
title: "Analiza próbek krwi pacjentów COVID-19"
date: "Data generacji: `r format(Sys.time(), '%d.%m.%Yr.')`"
output: github_document
always_allow_html: true
---
Maciej Grabowski
```{r setup, include=FALSE} 
knitr::opts_chunk$set(warning = FALSE, message = FALSE) 
```
```{r, echo=FALSE, warning=FALSE}
# Poniższy kod sprawdza, czy wszystkie wymagane biblioteki zostały zainstalowane, w przeciwnym razie instaluje brakujace
packages <- c("readxl", "knitr", "tidyr", "dplyr","lattice","data.table", "ggplot2", "plotly","caret")
if ( length(missing_pkgs <- setdiff(packages, rownames(installed.packages()))) > 0) {
  message("Installing missing package(s): ", paste(missing_pkgs, collapse = ", "))
  install.packages(missing_pkgs)
}
```

## Spis treści

**[1. Wprowadzenie](#wprowadzenie)**

  * [1.1. Spostrzeżenia](#wyniki)
  * [1.2. Wykorzystane biblioteki](#biblioteki)
  * [1.3. Użyte wersje bibliotek](#wersje)
  
**[2. Przekształcenia danych](#etl)**

  * [2.1. Dane źródłowe](#dane)
  * [2.2. Zmiana nazw kolumn i formatu danych](#etl1)
  * [2.3. Wypełnienie w dół brakujących wartości](#etl2)
  * [2.4. Dodanie kolumn obliczeniowych](#etl3)
  * [2.5. Zmiana typu danych](#etl4)
  * [2.6. Agregacja danych i przygotowanie zbiorów danych](#etl5)
  
**[3. Eksploracja danych](#datamining)**
  
  * [3.1. Analiza wartości atrybutów](#statystyki)
  * [3.2. Analiza korelacji atrybutów](#korelacja)
  * [3.3. Wizualizacja danych](#wizualizacja)


**[4.Prognozowanie](#machinelearning)**

  * [4.1. Klasyfikacja przypadków](#klasyfikacja)
  * [4.2. Podział zbioru danych](#schemat)
  * [4.3. Uczenie](#uczenie)
  * [4.4. Predykcja](#predykcja)
  * [4.5. Optymalizacja parametrów](#optymalizacja)
  * [4.6. Wizualizacja - model caret](#model)
  
**[5. Wyniki](#summary)**


## 1. Wprowadzenie <a name="wprowadzenie"></a>

Analizie poddano próbki krwi 485 pacjentów z regionu Wuhan w Chinach, aby zidentyfikować znaczące markery ryzyka śmiertelności w wyniku choroby COVID-19.

### 1.1 Spostrzeżenia <a name="wyniki"></a>

Podwyższony wiek, stosunek liczby neutrofili do limfocytów (NLR) wiąże się z wyższą śmiertelnością z powodu COVID-19.


### 1.2 Wykorzystane biblioteki <a name="biblioteki"></a>

```{r}
library(knitr, warn.conflicts = FALSE)
library(tidyr, warn.conflicts = FALSE)
library(dplyr, warn.conflicts = FALSE)
library(lattice, warn.conflicts = FALSE)
library(ggplot2, warn.conflicts = FALSE)
library(plotly, warn.conflicts = FALSE)
library(corrplot, warn.conflicts = FALSE)
library(readxl, warn.conflicts = FALSE)
library(data.table, warn.conflicts = FALSE)
library(caret, warn.conflicts = FALSE)

``` 

### 1.3 Wersje bibliotek <a name="wersje"></a>

```{r}
installed.packages()[names(sessionInfo()$otherPkgs), "Version"]
``` 

## 2. Przekształcenia danych <a name="etl"></a>

Dane źródłowe dostarczono w formie pliku Excel (.xlsx). Dane źródłowe wymagają dalszych przekształceń celem poddania analizie. W procesie ETL przewidziano następujące kroki:

* wczytanie danych i przypisanie do zmiennej data.raw
* zmiana nazw kolumn na bardziej czytelne
* operacja "wypełnij w dół" (uzupełnienie danych brakujących - ID pacjent)
* zmiana typu danych (na potrzeby agregacji)
* agreagacja danych
* dodanie kolumny obliczeniowej (obliczenie czasu pobytu pacjenta, NLR)
* filtrowanie (wartości NA,NAN)

### 2.1 Dane źródłowe <a name="dane"></a>

**Wczytanie danych i przypisanie do zmiennej raw.data:**

```{r}
library(readxl) # bibliteka odpowiedzialna za szybkie wczytanie danych z pliku Excel
data.raw <- read_excel(paste0(getwd(),"/wuhan_blood_sample_data_Jan_Feb_2020.xlsx"))
```

**Liczba wierszy i kolumn w zbiorze danych:**

```{r}
dim(data.raw)
```
**Podgląd danych źródłowych:**

```{r}
library(knitr) # biblioteka odpowiedzialna za renderowanie kodu
kable(head(data.raw[1:2, ]), "pipe",caption = "Tabela 1. Podgląd dwóćh pierwszych wierszy danych źródłowych")
```

### 2.2 Zmiana nazw kolumn i typu danych dla wybranych atrybutów <a name="etl1"></a>

```{r}
library(data.table)
setnames(data.raw, old = c('PATIENT_ID','RE_DATE','age','gender','Admission time','Discharge time','outcome'), new = c('ID pacjent','Data pobrania','Wiek','Płeć','Data przyjęcia', 'Data opuszczenia','Śmierć'))

```
**Zmiana formatu daty dla wybranych kolumn**

```{r}
data.raw$'Data pobrania' = as.Date(format(data.raw$'Data pobrania', "%Y-%m-%d"))
data.raw$'Data przyjęcia' = as.Date(format(data.raw$'Data przyjęcia', "%Y-%m-%d"))
data.raw$'Data opuszczenia' = as.Date(format(data.raw$'Data opuszczenia', "%Y-%m-%d"))

```

### 2.4 Wypełnienie w dół brakujących wartości (ID pacjent) <a name="etl2"></a>

 ```{r}
library(tidyr)
fill(data.raw, "ID pacjent") -> data.raw

```

### 2.5 Doddanie kolumny z informacją o długości pobytu pacjenta <a name="etl3"></a>

```{r}
dl_pobytu<-as.integer(round(difftime(data.raw$`Data opuszczenia`,data.raw$`Data przyjęcia`,units = "days"),0))
data.raw<-cbind(data.raw,"Dł.pobytu"=dl_pobytu)

```

### Doddanie kolumny obliczeniowej "Neutrophil to lymphocyte ratio" (NLR) <a name="etl3"></a>

```{r}
NLR <-ifelse(data.raw$'lymphocyte count'==0,NA,data.raw$'neutrophils count'/data.raw$'lymphocyte count')
data.raw <- cbind(data.raw,  "NLR"=NLR )
 
```

### 2.6 Zmiana typu danych <a name="etl4"></a>

```{r}
data.raw[,c(1,3,4)]<-sapply(data.raw[,c(1,3,4)],as.integer)
data.raw[,7]<-sapply(data.raw[,7],as.logical)

```

**Lista atrybutów oraz typy danych po przekształceniu:**

```{r}
class(data.raw)

rbind(classe = sapply(data.raw, typeof)) %>% 
kable(caption = "Tabela 2. Lista atrybutów oraz typy danych")
```

### 2.7 Agregacja danych  <a name="etl5"></a>

```{r}
##dane do Wykresu 2
wide_data <- data.raw  %>% group_by(data.raw$'Data opuszczenia') %>% summarise(liczba_smierci=sum(Śmierć==1),liczba_ocalonych=sum(Śmierć==0), NLR=median(NLR,na.rm=TRUE))
colnames(wide_data) <-c("Data opuszczenia","Liczba śmierci","Liczba ocalonych","NLR")

##dane do Wykresu 3

wykres_3a<-data.raw[(data.raw$Śmierć==1),] %>% filter(!is.na(NLR))
wykres_3a <- wykres_3a  %>% group_by(wykres_3a$'Data opuszczenia')  %>% summarise(liczba_smierci=sum(Śmierć==1), NLR=mean(NLR,na.rm=TRUE))
wykres_3a<-cbind(wykres_3a,"Śmierć")
colnames(wykres_3a) <-c("Data opuszczenia","Liczba przypadków","NLR","Grupa")

wykres_3b<-data.raw[(data.raw$Śmierć==0),] %>% filter(!is.na(NLR))
wykres_3b <- wykres_3b  %>% group_by(wykres_3b$'Data opuszczenia')  %>% summarise(liczba_ocalonych=sum(Śmierć==0), NLR=mean(NLR,na.rm=TRUE))
wykres_3b<-cbind(wykres_3b,"Ocalony")
colnames(wykres_3b) <-c("Data opuszczenia","Liczba przypadków","NLR","Grupa")

wykres_3 <- rbind(wykres_3a,wykres_3b) 

##dane do Wykresu 4
GroupedByPatientDF <- aggregate(data.raw[, -c(1, 2, 5, 6)], by = list(data.raw$'ID pacjent'), FUN = mean, na.rm = TRUE)  %>% filter('lymphocyte count' != 0)  %>%  arrange('ID pacjent')
GroupedByPatientDF["Śmierć"][GroupedByPatientDF["Śmierć"] == 1] <- "Nie_przezyl"
GroupedByPatientDF["Śmierć"][GroupedByPatientDF["Śmierć"] == 0] <- "Przezyl"
GroupedByPatientDF <- GroupedByPatientDF  %>% filter(!is.nan(NLR)) 

##dane do klasyfikacji

GroupedByPatientClass <- aggregate(data.raw[, c(1, 3, 7, 39,46,83)], by = list(data.raw$'ID pacjent'), FUN = mean, na.rm = TRUE)  %>% filter('lymphocyte count' != 0)  %>%  arrange('ID pacjent')
GroupedByPatientClass["Śmierć"][GroupedByPatientClass["Śmierć"] == 1] <- "Nie_przezyl"
GroupedByPatientClass["Śmierć"][GroupedByPatientClass["Śmierć"] == 0] <- "Przezyl"
GroupedByPatientClass <- GroupedByPatientClass  %>% filter(!is.nan(NLR)) 
colnames(GroupedByPatientClass)<-c("Grupa","ID_pacjent","Wiek","Status","lymphocyte_count","neutrophils_count","NLR")
```

## Eksploracja danych <a name="datamining"></a>

### 3.1 Analiza wartości atrybutów <a name="statystyki"></a>

```{r}
summary(data.raw$Wiek, na.rm=TRUE)
summary(data.raw$Dł.pobytu,na.rm=TRUE)
summary(data.raw$'White blood cell count',na.rm=TRUE)
summary(data.raw$'Red blood cell count',na.rm=TRUE)
summary(data.raw$'lymphocyte count',na.rm=TRUE)
summary(data.raw$'neutrophils count',na.rm=TRUE)
summary(data.raw$'hemoglobin',na.rm=TRUE)
summary(data.raw$'Dł.pobytu',na.rm=TRUE)
summary(data.raw$'NLR',na.rm=TRUE)
```

### 3.2 Analiza korelacji atrybutów <a name="korelacja"></a>

```{r}
cor(data.raw[,c(3,4,7,9,33,39,41,46,82,83)],use="pairwise.complete.obs") %>% kable()
cr<-cor(data.raw[,c(3,4,7,9,33,39,41,46,82,83)],use="pairwise.complete.obs")
corrplot(cr, title="Wykres 1. Analiza korelacji pomiędzy zmiennymi",mar=c(0,0,1,0))
```

### 3.3 Wizualizacja danych <a name="wizualizacja"></a>

```{r}
library(tidyr)
library(ggplot2)

## Wykres 2 ---------------------------------------------------------------
# utworzenie wartosci dla osi x
wide_data$x <- as.factor(wide_data$'Data opuszczenia')

# Przejscie z układu danych wide do long

data_long <- gather(wide_data, Atrybut, Wartość, -x)
ggplot() +
  # plot bars:
  geom_col(data = subset(data_long, Atrybut==c('Liczba ocalonych','Liczba smierci')),
           mapping = aes(x = x, y = Wartość, fill = Atrybut),
           position = position_dodge()) +

# formatowanie Wykresu
  scale_fill_manual(values = c( "Liczba śmierci" = "red","Liczba ocalonych" = "blue")) +
  theme_minimal() +
  labs(title = "Wykres 2. Łączna liczba przypadków śmiertelnych vs. ocalonych", x = "Data", y = "Liczba pacjentów") +
    theme(plot.title = element_text(size = 16),
        axis.title.x = element_text(size = 12),
        axis.title.y = element_text(size = 12),
        axis.text.x = element_text(angle = 45, hjust = 1))

## Wykres 3 ------------------------------------------------------------
wykres_3$'Data opuszczenia' <- factor(wykres_3$'Data opuszczenia')

ggplot(data=wykres_3, aes(x=wykres_3$'Data opuszczenia',y=NLR, group=Grupa)) +
  geom_line(aes(color=Grupa)) + theme_minimal() +
  labs(title = "Wykres 3. NLR pacjentów ocalonych vs. śmiertelnych w czasie", x = "Data opuszczenia", y = "Wartość wskaźnika NLR") +  
  scale_color_manual(values = c("#0000FF","#FF0000")) +
  theme(plot.title = element_text(size = 16),
        axis.title.x = element_text(size = 12),
        axis.title.y = element_text(size = 12),
        axis.text.x = element_text(angle = 45, hjust = 1))

## Wykres 4 ------------------------------------------------------------

ggplot(GroupedByPatientDF, aes(x=Wiek, y=NLR ,col =Śmierć)) + geom_point() +labs(title = "Wykres 4. Wpływ wskaźnika NLR oraz wieku na śmiertelność Covid-19",colour = "Status") + ylim(0, 100) + scale_color_manual(values = c("Przezyl" = '#0000ff','Nie_przezyl' = '#FF0000') )
```

## 4. Klasyfikacja <a name="machinelearning"></a>

Celem predykcji jest określenie, czy pacjent przeżyje lub umrze na podstawie wartości wybranych atrybutów, które go cechują.

### 4.1 Podział zbioru danych <a name="klasyfikacja"></a> ###

```{r}
library(caret)
set.seed(23)
inTraining <-
    createDataPartition(
        # atrybut do stratyfikacji
        y = GroupedByPatientClass$Status,
        # procent w zbiorze uczącym
        p = .75,
        # chcemy indeksy a nie listę
        list = FALSE)

training <- GroupedByPatientClass[ inTraining,]
testing  <- GroupedByPatientClass[-inTraining,]
```

### 4.2 Schemat uczenia <a name="schemat"></a>  ###

```{r}
ctrl <- trainControl(
    # powtórzona ocena krzyżowa
    method = "repeatedcv",
    # liczba podziałów
    number = 2,
    # liczba powtórzeń
    repeats = 5)

```

### 4.3 Uczenie <a name="uczenie"></a> ###

```{r}
set.seed(23)
fit <- train(Status ~ .,
             data = training,
             method = "rf",
             trControl = ctrl,
             # Paramter dla algorytmu uczącego
             ntree = 10)
fit

```
### 4.4 Predykcja <a name="predykcja"></a> ###
```{r}
rfClasses <- predict(fit, newdata = testing)
confusionMatrix(table(rfClasses, testing$Status)) 
```

### 4.5 Optymalizacja parametrów <a name="optymalizacja"></a> ###

```{r}
rfGrid <- expand.grid(mtry = 10:30)
gridCtrl <- trainControl(
    method = "repeatedcv",
    summaryFunction = twoClassSummary,
    classProbs = TRUE,
    number = 2,
    repeats = 5)
```
```{r}
set.seed(23)
fitTune <- train(Status ~ .,
             data = training,
             method = "rf",
             metric = "ROC",
             preProc = c("center", "scale"),
             trControl = gridCtrl,
             tuneGrid = rfGrid,
             ntree = 10)
fitTune
```
### 4.6 Wizualizacja - model caret <a name="model"></a> ###

```{r}
ggplot(fitTune) + theme_bw() + ggtitle("Wykres 5. Wizualizacja modelu ML")
```

## 5. Otrzymane wyniki <a name="summary"></a>

Wskaźnik NLR, będący ilorazem neutrofili do lymfocytów w połączeniu z podwyższonym wiekiem jest kluczowym markerem powodującym wzrost śmiertelności pacjentów na COVID-19.
